ACORDAO-COMPLETO-2535936

ACÓRDÃO 716/2023 ATA 2/2023 - PRIMEIRA CÂMARA

VISTOS, relatados e discutidos estes autos de tomada de contas especial instaurada pelo Fundo Nacional de Desenvolvimento da Educação (FNDE) , em razão da omissão no dever de prestar contas dos recursos destinados à execução do Termo de Compromisso 03612/2012, firmado com o Município de Rio Preto da Eva/AM; 
ACORDAM os Ministros do Tribunal de Contas da União, reunidos em sessão da Primeira Câmara, diante das razões expostas pelo relator, em: 
9.1. declarar a revelia de Fullvio da Silva Pinto e Luiz Ricardo de Moura Chagas, nos termos do art. 12, § 3º, da Lei 8.443/1992;
9.2. julgar irregulares as contas de Anderson Jose de Souza, nos termos do art. 16, inciso III, alínea "a", da Lei 8.443/1992;
9.3. aplicar a Anderson Jose de Souza a multa prevista no art. 58, inciso II, da Lei 8.443/1992, no valor de R$ 20.000,00, fixando-lhe o prazo de 15 dias, a contar da notificação, para que comprove, perante o Tribunal (art. 214, inciso III, alínea "a", do Regimento Interno) , o recolhimento da dívida ao Tesouro Nacional, atualizada monetariamente desde a data do presente acórdão, até a do efetivo recolhimento, se paga após o vencimento, na forma da legislação em vigor
9.4. julgar irregulares as contas de Fullvio da Silva Pinto e Luiz Ricardo de Moura Chagas, com fulcro no art. 16, inciso III, alíneas "b" e "d", da Lei 8.443/1992;
9.5. condenar Fullvio da Silva Pinto ao pagamento da importância R$ 104.706,33, atualizada monetariamente e acrescidas dos juros de mora, calculados a partir de 6/8/2012, até a data da efetiva quitação, fixando-lhe o prazo de 15 dias, para que comprove, perante o TCU, o recolhimento das dívidas aos cofres do FNDE;
9.6. condenar Luiz Ricardo de Moura Chagas ao pagamento, das importâncias a seguir discriminadas, atualizadas monetariamente e acrescidas dos juros de mora, calculados a partir das respectivas datas de ocorrência, até a data da efetiva quitação, fixando-lhe o prazo de 15 dias, para que comprove, perante o TCU, o recolhimento das dívidas aos cofres do FNDE:
	 Valor (R$) 
	Data de Ocorrência

	44.000,69
	13/02/2013

	308.248,83
	10/04/2013

	19.265,55
	16/04/2013

	96.470,51
	06/05/2013

	208.602,67
	16/07/2013

	12.659,33
	01/11/2013

9.7. condenar Fullvio da Silva Pinto e Luiz Ricardo de Moura Chagas, em solidariedade, ao pagamento da importância R$ 55.884,51, atualizada monetariamente e acrescidas dos juros de mora, calculados a partir de 28/1/2013, até a data da efetiva quitação, fixando-lhes o prazo de 15 dias, para que comprovem, perante o TCU, o recolhimento das dívidas aos cofres do FNDE;
9.8. aplicar aos responsáveis a seguir arrolados a multa prevista no art. 57 da Lei 8.443/1993, nos valores individuais indicados, fixando-lhes o prazo de 15 dias, a contar da notificação, para que comprovem, perante o Tribunal (art. 214, inciso III, alínea "a", do Regimento Interno) , o recolhimento da dívida ao Tesouro Nacional, atualizada monetariamente desde a data do presente acórdão, até a do efetivo recolhimento, se paga após o vencimento, na forma da legislação em vigor:
	Responsáveis
	Multa Individual (R$) 

	Fullvio da Silva Pinto 
	200.000,00

	Luiz Ricardo de Moura Chagas
	1.300.000,00

9.9. autorizar a cobrança judicial das dívidas, caso não atendidas as notificações, nos termos do art. 28, inciso II, da Lei 8.443/1992, inciso II, do Regimento Interno do TCU; 
9.10. dar ciência desta deliberação à Procuradoria da República no Estado do Amazonas, nos termos do art. 16, § 3º, da Lei 8.443/1992.

TOMADA DE CONTAS ESPECIAL. TCE instaurada pelo(a) Fundo Nacional de Desenvolvimento da Educação em razão de Omissão no dever de prestar contas, Termo de compromisso 03612/2012, firmado com o/a Fundo Nacional de Desenvolvimento da Educação, função EDUCACAO, que teve como objeto Executar as ações relativas a(s) unidade(s) de educação infantil, de acordo com as especificações do(s) projeto(s) aprovado(s) pelo Fundo Nacional de Desenvolvimento da Educação FNDE e em conformidade com os requisitos da lei supramencionada e demais condicionantes. PAC II -  PROINFÂNCIA OBRAS CONSTRUCAO (25480) PAC 2 - CRECHE/PRÉ-ESCOLA  001 (25481) PAC 2 - CRECHE/PRÉ-ESCOLA  002  (nº da TCE no sistema: 107/2019).

Primeira Câmara

Prefeitura Municipal de Rio Preto da Eva - AM.

3. Interessados/Responsáveis:
3.1. Interessado: Fundo Nacional de Desenvolvimento da Educação (00.378.257/0001-81).
3.2. Responsáveis: Anderson Jose de Sousa (XXX.737.082-XX); Fullvio da Silva Pinto (XXX.256.692-XX); Luiz Ricardo de Moura Chagas (XXX.321.302-XX).

13.1. Ministros presentes: Benjamin Zymler (na Presidência) e Walton Alencar Rodrigues (Relator).
13.2. Ministros-Substitutos convocados: Augusto Sherman Cavalcanti e Weder de Oliveira.

WALTON ALENCAR RODRIGUES

Adoto, como parte do Relatório, a instrução elaborada no âmbito da Secretaria de Controle Externo de Tomada de Contas Especial (SecexTCE) , vazada nos termos a seguir transcritos, com a qual anuíram os dirigentes da unidade técnica:
Cuidam os autos de tomada de contas especial instaurada pelo Fundo Nacional de Desenvolvimento da Educação, em desfavor de Fullvio da Silva Pinto (CPF: XXX.256.692-XX) , Luiz Ricardo de Moura Chagas (CPF: XXX.321.302-XX) e Anderson José de Sousa (CPF: XXX.737.082-XX) , em razão de omissão no dever de prestar contas realizadas por meio do Termo de compromisso 03612/2012 firmado entre o Fundo Nacional de Desenvolvimento da Educação e município de Rio Preto da Eva - AM, e que tinha por objeto "Executar as ações relativas a (s) unidade (s) de educação infantil, de acordo com as especificações do (s) projeto (s) aprovado (s) pelo Fundo Nacional de Desenvolvimento da Educação FNDE e em conformidade com os requisitos da lei supramencionada e demais condicionantes. PAC II - PROINFÂNCIA OBRAS CONSTRUCAO (25480) PAC 2 - CRECHE/PRÉ-ESCOLA 001 (25481) PAC 2 - CRECHE/PRÉ-ESCOLA 002"	
HISTÓRICO
Em 26/10/2018, com fundamento na IN/TCU 71/2012, alterada pela IN/TCU 76/2016 e DN/TCU 155/2016, o dirigente do Fundo Nacional de Desenvolvimento da Educação autorizou a instauração da tomada de contas especial (peça 1) . O processo foi registrado no sistema e-TCE com o número 107/2019.
O Termo de compromisso 03612/2012 foi firmado no valor de R$ 849.838,42, sendo R$ 849.838,42 à conta do concedente e sem previsão de contrapartida do convenente. O ajuste teve vigência de 3/7/2012 a 6/6/2017, com prazo para apresentação da prestação de contas em 8/12/2017. Os repasses efetivos da União totalizaram R$ 849.838,42 (peça 2) .
	O fundamento para a instauração da Tomada de Contas Especial, conforme consignado na matriz de responsabilização elaborada pelo tomador de contas, foi a constatação da seguinte irregularidade: 
Omissão no dever legal de prestar contas do Termo de compromisso n° 03612/2012.
Os responsáveis arrolados na fase interna foram devidamente comunicados e, diante da ausência de justificativas suficientes para elidir a irregularidade e da não devolução dos recursos, instaurou-se a tomada de contas especial.
No relatório (peça 21) , o tomador de contas concluiu que o prejuízo importaria no valor original de R$ 849.838,42, imputando-se a responsabilidade a Fullvio da Silva Pinto, Prefeito Municipal , no período de 1/1/2009 a 31/12/2012, na condição de gestor dos recursos, Luiz Ricardo de Moura Chagas, Prefeito Municipal, no período de 1/1/2013 a 17/6/2015, na condição de gestor dos recursos, Ernani Nunes Santiago, Prefeito Municipal, no período de 18/6/2015 a 31/12/2016, na condição de gestor dos recursos e Anderson José de Sousa, Prefeito Municipal, no período de 1/1/2017 a 31/12/2020, na condição de gestor dos recursos.
Em 1/7/2019, a Controladoria-Geral da União emitiu o relatório de auditoria (peça 22) , em concordância com o relatório do tomador de contas. O certificado de auditoria e o parecer do dirigente do órgão de controle interno concluíram pela irregularidade das presentes contas (peças 23 e 24) .
Em 9/7/2019, o ministro responsável pela área atestou haver tomado conhecimento das conclusões contidas no relatório e certificado de auditoria, bem como do parecer conclusivo do dirigente do órgão de controle interno, manifestando-se pela irregularidade das contas, e determinou o encaminhamento do processo ao Tribunal de Contas da União (peça 25) .
Na instrução inicial (peça 28) , analisando-se os documentos nos autos, concluiu-se pela necessidade de realização de citação e audiência para as seguintes irregularidades: 
Irregularidade 1: Omissão no dever legal de prestar contas do Termo de compromisso n° 03612/2012.
Evidências da irregularidade: documentos técnicos presentes nas peças 7, 8, 10, 11, 12, 13, 14 e 18.
Normas infringidas: art. 37, caput, c/c o art. 70, parágrafo único, da Constituição da República Federativa do Brasil; art. 93, do Decreto-lei 200/1967; art. 66, do Decreto 93.872/1986; Termo de compromisso nº 3612/2012 c/c art. 2º da Resolução/CD/FNDE nº 2/2012.
Débitos relacionados aos responsáveis Luiz Ricardo de Moura Chagas (CPF: XXX.321.302-XX) e Fullvio da Silva Pinto (CPF: XXX.256.692-XX) :
	Data de ocorrência
	Valor histórico (R$ 1,00) 

	5/7/2012
	424.919,21

	28/1/2013
	424.919,21

		Cofre credor: Fundo Nacional de Desenvolvimento da Educação.
		Responsável: Fullvio da Silva Pinto (CPF: XXX.256.692-XX) .
Conduta: Não demonstrar a boa e regular aplicação dos recursos federais recebidos e geridos por meio do instrumento em questão, no período de 3/7/2012 a 6/6/2017, em face da omissão na prestação de contas, cujo prazo encerrou-se em 8/12/2017.
Nexo de causalidade: A conduta descrita impediu o estabelecimento do nexo causal entre as possíveis despesas efetuadas com os recursos recebidos, no âmbito do instrumento em questão, no período de 3/7/2012 a 6/6/2017.
Culpabilidade: Não há excludentes de ilicitude, de culpabilidade e de punibilidade; é razoável supor que o responsável tinha consciência da ilicitude de sua conduta; era exigível conduta diversa da praticada, qual seja, desincumbir-se do seu dever por meio da apresentação da prestação de contas no prazo e forma devidos.
		Responsável: Luiz Ricardo de Moura Chagas (CPF: XXX.321.302-XX) .
Conduta: Não demonstrar a boa e regular aplicação dos recursos federais recebidos e geridos por meio do instrumento em questão, no período de 3/7/2012 a 6/6/2017, em face da omissão na prestação de contas, cujo prazo encerrou-se em 8/12/2017.
Nexo de causalidade: a conduta descrita impediu o estabelecimento do nexo causal entre as possíveis despesas efetuadas com os recursos recebidos, no âmbito do instrumento em questão, no período de 3/7/2012 a 6/6/2017.
Culpabilidade: Não há excludentes de ilicitude, de culpabilidade e de punibilidade; é razoável supor que o responsável tinha consciência da ilicitude de sua conduta; era exigível conduta diversa da praticada, qual seja, desincumbir-se do seu dever por meio da apresentação da prestação de contas no prazo e forma devidos.
Encaminhamento: citação.
Irregularidade 2: Não cumprimento do prazo originalmente estipulado para prestação de contas do termo de compromisso descrito como "Executar as ações relativas a (s) unidade (s) de educação infantil, de acordo com as especificações do (s) projeto (s) aprovado (s) pelo Fundo Nacional de Desenvolvimento da Educação FNDE e em conformidade com os requisitos da lei supramencionada e demais condicionantes. PAC II - PROINFÂNCIA OBRAS CONSTRUCAO (25480) PAC 2 - CRECHE/PRÉ-ESCOLA 001 (25481) PAC 2 - CRECHE/PRÉ-ESCOLA 002 ", cujo prazo encerrou-se em 8/12/2017.
	Evidências da irregularidade: documentos técnicos presentes nas peças 8, 10, 12, 14 e 18.
	Normas infringidas: art. 37, caput, c/c o art. 70, parágrafo único, da Constituição da República Federativa do Brasil; art. 93, do Decreto-lei 200/1967; art. 66, do Decreto 93.872/1986; Termo de compromisso nº 3612/2012 c/c art. 2º da Resolução/CD/FNDE nº 2/2012.
		Responsável: Anderson José de Sousa (CPF: XXX.737.082-XX) .
Conduta: Descumprir o prazo originalmente estipulado para prestação de contas dos recursos federais recebidos à conta do instrumento em questão, o qual se encerrou em 8/12/2017.
Nexo de causalidade: A conduta descrita impediu o estabelecimento do nexo causal entre as possíveis despesas efetuadas com os recursos recebidos, no âmbito do instrumento em questão, no período de 3/7/2012 a 6/6/2017.
Culpabilidade: Não há excludentes de ilicitude, de culpabilidade e de punibilidade; é razoável supor que o responsável tinha consciência da ilicitude de sua conduta; era exigível conduta diversa da praticada, qual seja, desincumbir-se do seu dever por meio da apresentação da prestação de contas no prazo e forma devidos.
Encaminhamento: audiência.
Em cumprimento ao pronunciamento da unidade (peça 30) , foram efetuadas citação e audiência dos responsáveis, nos moldes adiante:
 Fullvio da Silva Pinto - promovida a citação do responsável, conforme delineado adiante:
	Comunicação: Ofício 8465/2019 - Secex-TCE (peça 34) .
Data da Expedição: 2/10/2019.
Data da Ciência: 17/10/2019 (peça 40) .
Nome Recebedor: Charleston Santos Curitiba (Doc. Ident. 1066202-2) 
Observação: Ofício enviado para o endereço do responsável, conforme pesquisa na base de dados no sistema da Receita Federal, custodiada pelo TCU.
Fim do prazo para a defesa: 1/11/2019.
	
 Luiz Ricardo de Moura Chagas - promovida a citação do responsável, conforme delineado adiante:
	Comunicação: Ofício 8841/2019 - Secex-TCE (peça 36) .
Data da Expedição: 2/10/2019.
Data da Ciência: não houve (Não procurado) (peça 49) .
Observação: Ofício enviado para o endereço do responsável, conforme pesquisa na base de dados no sistema da Receita Federal, custodiada pelo TCU (peça 32) .
	
	Comunicação: Ofício 2467/2020 - Seproc (peça 51) .
Data da Expedição: 11/2/2020.
Data da Ciência: não houve (Mudou-se) (peça 56) .
Observação: Ofício enviado para o endereço do responsável, conforme pesquisa na base de dados no sistema do Renach, custodiada pelo TCU (peça 50) .
	
	Comunicação: Ofício 2468/2020 - Seproc (peça 52) .
Data da Expedição: 11/2/2020.
Data da Ciência: 13/2/2020 (peça 55) .
Nome Recebedor: José Wilson de Souza Brasil (CPF XXX.679.012-XX) .
Observação: Ofício enviado para o endereço do responsável, conforme pesquisa na base de dados no sistema do CNE, custodiada pelo TCU (peça 50) .
Fim do prazo para a defesa: 28/2/2020.
	
	Comunicação: Ofício 2469/2020 - Seproc (peça 53) 
Data da Expedição: 11/2/2020
Data da Ciência: 13/2/2020 (peça 54) 
Nome Recebedor: José Lourival Pereira dos Santos (Doc. Ident. 14353881) 
Observação: Ofício enviado para o endereço do responsável, conforme pesquisa na base de dados no sistema do CNE, custodiada pelo TCU (peça 50) .
Fim do prazo para a defesa: 28/2/2020
	
 Anderson José de Sousa - promovida a audiência do responsável, conforme delineado adiante:
	Comunicação: Ofício 8840/2019 - Secex-TCE (peça 35) .
Data da Expedição: 2/10/2019.
Data da Ciência: 4/10/2019 (peça 37) .
Nome Recebedor: Kellen Patrícia dos Santos (Doc. Ident. 30310547) .
Observação: Ofício enviado para o endereço do responsável, conforme pesquisa na base de dados no sistema da Receita Federal, custodiada pelo TCU (peça 33) .
Prorrogações de prazo:
	Documento
	Nova data limite

	Termo (peça 41) 
	3/11/2019

Fim do prazo para a defesa: 3/11/2019.
	
Conforme Despacho de Conclusão das Comunicações Processuais (peça 57) , as providências inerentes às comunicações processuais foram concluídas. 
Transcorrido o prazo regimental, os responsáveis Fullvio da Silva Pinto e Luiz Ricardo de Moura Chagas permaneceram silentes, devendo ser considerados reveis, nos termos do art. 12, § 3º, da Lei 8.443/1992, e o responsável Anderson José de Sousa apresentou defesa, que será analisada na seção Exame Técnico.
ANÁLISE DOS PRESSUPOSTOS DE PROCEDIBILIDADE DA IN/TCU 71/2012
Avaliação de Viabilidade do Exercício do Contraditório e Ampla Defesa
Verifica-se que não houve o transcurso de mais de dez anos desde o fato gerador sem que tenha havido a notificação dos responsáveis pela autoridade administrativa federal competente (art. 6º, inciso II, c/c art. 19 da IN/TCU 71/2012, modificada pela IN/TCU 76/2016) , uma vez que o fato gerador da irregularidade sancionada ocorreu em 9/12/2017, e os responsáveis foram notificados sobre as irregularidades pela autoridade administrativa competente conforme abaixo:
Fullvio da Silva Pinto, por meio do ofício acostado à peça 10, recebido em 23/1/2018, conforme AR (peça 13) .
Luiz Ricardo de Moura Chagas, por meio do edital acostado à peça 11, publicado em 28/3/2018.
Anderson José de Sousa, por meio do ofício acostado à peça 8, recebido em 8/11/2017, conforme AR (peça 12) .
Valor de Constituição da TCE 
Verifica-se, ainda, que o valor atualizado do débito apurado (sem juros) em 1/1/2017 é de R$ 1.146.095,29, portanto superior ao limite mínimo de R$ 100.000,00, na forma estabelecida conforme os arts. 6º, inciso I, e 19 da IN/TCU 71/2012, modificada pela IN/TCU 76/2016.
OUTROS PROCESSOS/DÉBITOS NOS SISTEMAS DO TCU COM OS MESMOS RESPONSÁVEIS
Informa-se que foram encontrados processos no Tribunal com os mesmos responsáveis:
	Responsável
	Processos

	Fullvio da Silva Pinto
	Processo 023.461/2008-4 [RA, encerrado, "VERIFICAR A REGULARIDADE DA APLICAÇÃO DOS RECURSOS DO FNDE PELO MUNICÍPIO DE RIO PRETO DA EVA-AM, NOS EXERCÍCIOS DE 2006/2007, ATÉ JUNHO DE 2008"]
Processo 027.312/2016-0 [RA, aberto, "FOC Proinfância"]
Processo 015.436/2009-5 [TCE, encerrado, "CONTRA O SR. ANDERSON JOSÉ DE SOUSA - MOTIVO: OMISSÃO NO DEVER DE PRESTAR CONTAS DOS RECURSOS DO CONVÊNIO Nº 042/PCN/2006 (SIAFI Nº 575690) , FIRMADO ENTRE O DEPARTAMENTO DE ADMINISTRAÇÃO INTERNA/MD E A PM DE RIO PRETO DA EVA/AM"]

	Luiz Ricardo de Moura Chagas
	Processo 005.630/2017-7 [CBEX, encerrado, "Cobrança Executiva de débito/multa originária do (s) AC (s) AC-6518-37/2016-1C, referente ao TC Processo 000.934/2016-0"]
Processo 027.312/2016-0 [RA, aberto, "FOC Proinfância"]
Processo 000.934/2016-0 [TCE, encerrado, "Contrato de Repasse MTur 0304.970-60/2009 (SIAFI 715898) . Saneamento básico. Vigência de 24/12/2009 a 30/11/2015"]
Processo 031.404/2020-0 [TCE, aberto, "TCE instaurada pelo (a) Fundo Nacional de Desenvolvimento da Educação em razão de Omissão no dever de prestar contas, Termo de compromisso 01535/2013, firmado com o/a FUNDO NACIONAL DE DESENVOLVIMENTO DA EDUCAÇÃO, função EDUCACAO, que teve como objeto Adquirir, por meio de assistência financeira do FNDE/MEC, mobiliário para as salas de aula das unidades escolares (conjunto aluno e conjunto professor) , conforme plano elaborado. Mobiliário escolar PAR - TD VEÍCULOS ESCOLARES CONJUNTO ALUNO / CJA-06 (PARA ALUNOS COM ALTURA ENTRE 1,59M E 1,88M) Conjunto Professor / CJP-01 (nº da TCE no sistema: 1598/2020) "]
Processo 027.276/2019-8 [TCE, aberto, "TCE instaurada pelo (a) Fundo Nacional de Desenvolvimento da Educação em razão de Omissão no dever de prestar contas, Termo de compromisso 05557/2013, firmado com o/a FUNDO NACIONAL DE DESENVOLVIMENTO DA EDUCACAO, função EDUCACAO, que teve como objeto Executar as ações relativas a (s) unidade (s) de educação infantil, de acordo com as especificações do (s) projeto (s) aprovado (s) pelo Fundo Nacional de Desenvolvimento da Educação FNDE e em conformidade com os requisitos da lei supramencionada e demais condicionantes. PAC II - QUADRAS OBRAS CONSTRUCAO (1003353) QUADRA ESC PROF IVANILDE BRAGA BRANDÃO - Rio Preto da Eva - AM (nº da TCE no sistema: 1583/2018) "]

	Anderson José de Sousa
	Processo 027.939/2017-0 [CBEX, encerrado, "Cobrança Executiva de débito originária do (s) AC (s) AC-13596-43/2016-2C, referente ao TC Processo 034.954/2015-5"]
Processo 016.313/2016-0 [CBEX, encerrado, "Cobrança Executiva de multa originária do (s) AC (s) AC-3360-19/2015-2C, referente ao TC Processo 006.638/2009-1"]
Processo 021.027/2017-0 [CBEX, encerrado, "Cobrança Executiva de multa originária do (s) AC (s) AC-2709-8/2017-2C, referente ao TC Processo 029.934/2015-0"]
Processo 021.026/2017-3 [CBEX, encerrado, "Cobrança Executiva de débito originária do (s) AC (s) AC-2709-8/2017-2C, referente ao TC Processo 029.934/2015-0"]
Processo 021.636/2017-6 [CBEX, encerrado, "Cobrança Executiva de débito/multa originária do (s) AC (s) AC-4500-11/2016-2C, referente ao TC Processo 017.381/2013-4"]
Processo 004.248/2018-0 [CBEX, encerrado, "Cobrança Executiva de multa originária do (s) AC (s) AC-3353-19/2015-2C, referente ao TC Processo 003.372/2014-6"]
Processo 004.247/2018-3 [CBEX, encerrado, "Cobrança Executiva de débito originária do (s) AC (s) AC-3353-19/2015-2C, referente ao TC Processo 003.372/2014-6"]
Processo 004.221/2015-0 [CBEX, encerrado, "Cobrança Executiva de multa originária do (s) AC (s) AC-4.365-28/2014-1C, referente ao TC Processo 017.547/2011-3"]
Processo 004.220/2015-3 [CBEX, encerrado, "Cobrança Executiva de débito originária do (s) AC (s) AC-4.365-28/2014-1C, referente ao TC Processo 017.547/2011-3"]
Processo 032.348/2010-0 [CBEX, encerrado, "COBRANÇA EXECUTIVA DE DÉBITO/MULTA ORIGINÁRIA DO (S) AC (S) AC-4.621-29/2010-2C, REFERENTE AO TC Processo 015.436/2009-5"]
Processo 017.844/2010-0 [CBEX, encerrado, "COBRANÇA EXECUTIVA DE MULTA ORIGINÁRIA DO (S) AC (S) AC-2.042-14/2010-2C, REFERENTE AO TC Processo 023.461/2008-4"]
Processo 023.461/2008-4 [RA, encerrado, "VERIFICAR A REGULARIDADE DA APLICAÇÃO DOS RECURSOS DO FNDE PELO MUNICÍPIO DE RIO PRETO DA EVA-AM, NOS EXERCÍCIOS DE 2006/2007, ATÉ JUNHO DE 2008"]
Processo 006.638/2009-1 [TCE, encerrado, "Convênio 074/2005/PCN - Siafi 529038 - firmado entre Departamento de Administração Interna/MD e Município de Rio Preto da Eva/AM"]
Processo 003.372/2014-6 [TCE, encerrado, "Convênio 2856/2006 (SIAFI-591577) , firmado entre a Fundação Nacional de Saúde/FUNASA e município de Rio Preto da Eva/AM"]
Processo 017.381/2013-4 [TCE, encerrado, "Convênio 2006CV000003 - SIAFI 577135 - firmado entre Ministério do Meio Ambiente e Município de Rio Preto da Eva/AM"]
Processo 015.436/2009-5 [TCE, encerrado, "CONTRA O SR. ANDERSON JOSÉ DE SOUSA - MOTIVO: OMISSÃO NO DEVER DE PRESTAR CONTAS DOS RECURSOS DO CONVÊNIO Nº 042/PCN/2006 (SIAFI Nº 575690) , FIRMADO ENTRE O DEPARTAMENTO DE ADMINISTRAÇÃO INTERNA/MD E A PM DE RIO PRETO DA EVA/AM"]
Processo 031.404/2020-0 [TCE, aberto, "TCE instaurada pelo (a) Fundo Nacional de Desenvolvimento da Educação em razão de Omissão no dever de prestar contas, Termo de compromisso 01535/2013, firmado com o/a FUNDO NACIONAL DE DESENVOLVIMENTO DA EDUCAÇÃO, função EDUCACAO, que teve como objeto Adquirir, por meio de assistência financeira do FNDE/MEC, mobiliário para as salas de aula das unidades escolares (conjunto aluno e conjunto professor) , conforme plano elaborado. Mobiliário escolar PAR - TD VEÍCULOS ESCOLARES CONJUNTO ALUNO / CJA-06 (PARA ALUNOS COM ALTURA ENTRE 1,59M E 1,88M) Conjunto Professor / CJP-01 (nº da TCE no sistema: 1598/2020) "]
Processo 029.015/2013-8 [TCE, aberto, "Convênio 054/2005 - SIAFI 541071 - firmado entre Superintendência da Zona Franca de Manaus/SUFRAMA e Prefeitura Municipal de Rio Preto da Eva/AM"]
Processo 034.954/2015-5 [TCE, aberto, "Programa Nacional de Apoio ao Transporte Escolar-PNATE/2005, firmado entre Fundo Nacional de Desenvolvimento da Educação-FNDE e Município de Rio Preto da Eva/AM"]
Processo 017.547/2011-3 [TCE, aberto, "Convênio 43/PCN/2006 (SIAFI 579009) , firmado entre o Departamento de Administração Interna/MD e a Prefeitura Municipal de Rio Preto da Eva/AM"]
Processo 027.276/2019-8 [TCE, aberto, "TCE instaurada pelo (a) Fundo Nacional de Desenvolvimento da Educação em razão de Omissão no dever de prestar contas, Termo de compromisso 05557/2013, firmado com o/a FUNDO NACIONAL DE DESENVOLVIMENTO DA EDUCACAO, função EDUCACAO, que teve como objeto Executar as ações relativas a (s) unidade (s) de educação infantil, de acordo com as especificações do (s) projeto (s) aprovado (s) pelo Fundo Nacional de Desenvolvimento da Educação FNDE e em conformidade com os requisitos da lei supramencionada e demais condicionantes. PAC II - QUADRAS OBRAS CONSTRUCAO (1003353) QUADRA ESC PROF IVANILDE BRAGA BRANDÃO - Rio Preto da Eva - AM (nº da TCE no sistema: 1583/2018) "]
Processo 018.158/2018-8 [TCE, aberto, "Programa Nacional de Apoio ao Transporte Escolar-PNATE, exercício de 2007, firmado entre Fundo Nacional de Desenvolvimento da Educação-FNDE e Município de Rio Preto da Eva/AM"]
Processo 029.934/2015-0 [TCE, aberto, "Tomada de Contas Especial instaurada em razão da impugnação parcial de despesas realizadas com recursos do Programa Dinheiro Direto na Escola (PDDE) , no exercício de 2006, e Programa Nacional de Apoio ao Transporte Escolar (PNATE) , no exercício de 2008, pelo Fundo Nacional de Desenvolvimento da Educação (FNDE) à Prefeitura Municipal de Rio Preto da Eva/AM"]

A tomada de contas especial está, assim, devidamente constituída e em condição de ser instruída.
EXAME TÉCNICO
Da validade das notificações:
Preliminarmente, cumpre tecer breves considerações sobre a forma como são realizadas as comunicações processuais no TCU. A esse respeito, destacam-se o art. 179, do Regimento Interno do TCU (Resolução 155, de 4/12/2002) e o art. 4º, inciso III, § 1º, da Resolução TCU 170, de 30 de junho de 2004, in verbis:
Art. 179. A citação, a audiência ou a notificação, bem como a comunicação de diligência, farse-ão:
I - mediante ciência da parte, efetivada por servidor designado, por meio eletrônico, fac-símile, telegrama ou qualquer outra forma, desde que fique confirmada inequivocamente a entrega da comunicação ao destinatário;
II - mediante carta registrada, com aviso de recebimento que comprove a entrega no endereço do destinatário;
III - por edital publicado no Diário Oficial da União, quando o seu destinatário não for localizado.
 (...) 
Art. 3º As comunicações serão dirigidas ao responsável, ou ao interessado, ou ao dirigente de órgão ou entidade, ou ao representante legal ou ao procurador constituído nos autos, com poderes expressos no mandato para esse fim, por meio de:
I - correio eletrônico, fac-símile ou telegrama;
II - servidor designado;
III - carta registrada, com aviso de recebimento;
IV - edital publicado no Diário Oficial da União, quando o seu destinatário não for localizado, nas hipóteses em que seja necessário o exercício de defesa.
Art. 4º. Consideram-se entregues as comunicações:
I - efetivadas conforme disposto nos incisos I e II do artigo anterior, mediante confirmação da ciência do destinatário;
II - realizadas na forma prevista no inciso III do artigo anterior, com o retorno do aviso de recebimento, entregue comprovadamente no endereço do destinatário;
III - na data de publicação do edital no Diário Oficial da União, quando realizadas na forma prevista no inciso IV do artigo anterior.
§ 1º O endereço do destinatário deverá ser previamente confirmado mediante consulta aos sistemas disponíveis ao Tribunal ou a outros meios de informação, a qual deverá ser juntada ao respectivo processo.
 (...) 
Bem se vê, portanto, que a validade da citação via postal não depende de que o aviso de recebimento seja assinado pelo próprio destinatário da comunicação, o que dispensa, no caso em tela, a entrega do AR em "mãos próprias". A exigência da norma é no sentido de o Tribunal verificar se a correspondência foi entregue no endereço correto, residindo aqui a necessidade de certeza inequívoca.
Não é outra a orientação da jurisprudência do TCU, conforme se verifica dos julgados a seguir transcritos:
São válidas as comunicações processuais entregues, mediante carta registrada, no endereço correto do responsável, não havendo necessidade de que o recebimento seja feito por ele próprio (Acórdão 3648/2013-TCU-Segunda Câmara, Relator Min. José Jorge) ;
É prescindível a entrega pessoal das comunicações pelo TCU, razão pela qual não há necessidade de que o aviso de recebimento seja assinado pelo próprio destinatário. Entregandose a correspondência no endereço correto do destinatário, presume-se o recebimento da citação. (Acórdão 1019/2008-TCU-Plenário, Relator Min. Benjamin Zymler) ;
As comunicações do TCU, inclusive as citações, deverão ser realizadas mediante Aviso de Recebimento - AR, via Empresa Brasileira de Correios e Telégrafos, bastando para sua validade que se demonstre que a correspondência foi entregue no endereço correto. (Acórdão 1526/2007-TCU-Plenário, Relator Min. Aroldo Cedraz) .
A validade do critério de comunicação processual do TCU foi referendada pelo Supremo Tribunal Federal, nos termos do julgamento do MS-AgR 25.816/DF, por meio do qual se afirmou a desnecessidade da ciência pessoal do interessado, entendendo-se suficiente a comprovação da entrega do "AR" no endereço do destinatário:
Ementa: agravo regimental. Mandado de segurança. Desnecessidade de intimação pessoal das decisões do tribunal de contas da união. art. 179 do regimento interno do TCU. Intimação do ato impugnado por carta registrada, iniciado o prazo do art. 18 da lei nº 1.533/51 da data constante do aviso de recebimento. Decadência reconhecida. Agravo improvido.
O envio de carta registrada com aviso de recebimento está expressamente enumerado entre os meios de comunicação de que dispõe o Tribunal de Contas da União para proceder às suas intimações.
O inciso II do art. 179 do Regimento Interno do TCU é claro ao exigir apenas a comprovação da entrega no endereço do destinatário, bastando o aviso de recebimento simples.
Da revelia dos responsáveis Fullvio da Silva Pinto e Luiz Ricardo de Moura Chagas
No caso vertente, a citação de cada um dos responsáveis (Fullvio da Silva Pinto e Luiz Ricardo de Moura Chagas) se deu em endereços provenientes de pesquisas de endereços realizadas pelo TCU (vide parágrafos acima) , porquanto, devido ao insucesso de realizar a citação em endereços constantes na base de dados da Receita custodiada pelo TCU (peça 50) , buscou-se a notificação em endereços provenientes das bases de dados públicas custodiadas pelo TCU (TSE e Renach) e das bases de dados do próprio TCU. A entrega dos ofícios citatórios nesses endereços ficou comprovada conforme detalhamento a seguir:
Fullvio da Silva Pinto, ofício 8465/2019 - Secex-TCE (peça 34) , origem no sistema da Receita Federal.
Luiz Ricardo de Moura Chagas, Ofício 8841/2019 - Secex-TCE (peça 36) , origem no sistema da Receita Federal; Ofício 2467/2020 - Seproc (peça 51) , origem no sistema do Renach; Ofício 2468/2020 - Seproc (peça 52) , origem no sistema do CNE e Ofício 2469/2020 - Seproc (peça 53) , origem no sistema do CNE.
Nos processos do TCU, a revelia não leva à presunção de que seriam verdadeiras todas as imputações levantadas contra os responsáveis, diferentemente do que ocorre no processo civil, em que a revelia do réu opera a presunção da verdade dos fatos narrados pelo autor (Acórdão 1009/2018-TCU-Plenário, Relator Min. Bruno Dantas; 2369/2013 - TCU - Plenário, Relator Min. Benjamin Zymler e 2449/2013 - TCU - Plenário, Relator Min. Benjamin Zymler) . Dessa forma, a avaliação da responsabilidade do agente não pode prescindir da prova existente no processo ou para ele carreada.
Ao não apresentar sua defesa, os responsáveis deixaram de produzir prova da regular aplicação dos recursos sob sua responsabilidade, em afronta às normas que impõem aos gestores públicos a obrigação legal de, sempre que demandados pelos órgãos de controle, apresentar os documentos que demonstrem a correta utilização das verbas públicas, a exemplo do contido no art. 93 do Decreto-Lei 200/1967: "Quem quer que utilize dinheiros públicos terá de justificar seu bom e regular emprego na conformidade das leis, regulamentos e normas emanadas das autoridades administrativas competentes."
Mesmo as alegações de defesa não sendo apresentadas, considerando o princípio da verdade real que rege esta Corte, procurou-se buscar, em manifestações dos responsáveis na fase interna desta Tomada de Contas Especial, se havia algum argumento que pudesse ser aproveitado a seu favor.
Nesse sentido, os argumentos apresentados na fase interna (peça 15) não elidem as irregularidades apontadas.
Por seu turno, em consulta aos sistemas corporativos do instaurador (SiGPC/Contas Online, peça 58) , realizada na data de 01/10/2020, verifica-se que os responsáveis também não apresentaram contas junto ao instaurador e continuam inadimplentes.
Em se tratando de processo em que a parte interessada não se manifestou acerca das irregularidades imputadas, não há elementos para que se possa efetivamente aferir e reconhecer a ocorrência de boa-fé na conduta dos responsáveis, podendo este Tribunal, desde logo, proferir o julgamento de mérito pela irregularidade das contas, conforme os termos dos §§ 2º e 6º do art. 202 do Regimento Interno do TCU. (Acórdão 2064/2011-TCU-Primeira Câmara (relator Min. Ubiratan Aguiar) , 6.182/2011-TCU-1ª Câmara (relator Min. Weber de Oliveira) , 4.072/2010-TCU-1ª Câmara (Relator Min. Valmir Campelo) , 1.189/2009-TCU-1ª Câmara (Relator Min. Marcos Bemquerer) , 731/2008-TCU-Plenário (Relator Min. Aroldo Cedraz) .
Dessa forma, os responsáveis Fullvio da Silva Pinto e Luiz Ricardo de Moura Chagas devem ser considerados revéis, nos termos do art. 12, § 3º, da Lei 8.443/1992, devendo as contas serem julgadas irregulares, condenando-os ao débito apurado e aplicando-lhes a multa prevista no art. 57 da Lei 8.443/1992.
Da defesa do responsável Anderson José de Sousa
O responsável Anderson José de Sousa apresentou defesa, que passa a ser analisada em seguida:
Argumento 1 (peças 42-48) :
Após detalhar (peça 42, p. 2-4) a participação de cada um dos demais responsáveis nos autos, prefeitos aos quais sucedeu, o Sr. Anderson José de Sousa, atual prefeito municipal, alega que "assumiu o mandato e não movimentou a conta do referido Termo de Compromisso, cientificando-se das irregularidades com o recebimento de expediente do FNDE, anexo, que inclusive não indica sua responsabilidade de prestação de contas dos recursos recebidos pelo termo de compromisso em questão, portanto não cabe ao atual Prefeito a responsabilidade de prestação de contas."
Análise do argumento 1: 
O Sr. Anderson José de Sousa não foi responsabilizado pela movimentação da conta e sim pela ausência de prestação de contas visto que a data da apresentação da prestação de contas expirou em sua gestão. Ao assumir a gestão municipal, ele herdou a responsabilidade de se inteirar dos compromissos assumidos anteriormente pela entidade municipal e honrá-los apropriadamente conforme explicitado nos normativos vigentes e mais recentemente, no Acórdão 206/2020-TCU-Plenário do TCU, conforme trecho transcrito abaixo:
ACORDAM os Ministros do Tribunal de Contas da União, reunidos em sessão do Plenário, com fundamento nos arts. 85 e 89 do Regimento Interno do TCU e ante as razões expostas pelo Relator, em:
9.1 aprovar a modificação da Súmula TCU 230, que passa a apresentar a seguinte redação:
"Compete ao prefeito sucessor apresentar a prestação de contas referente aos recursos federais recebidos por seu antecessor, quando este não o tiver feito e o prazo para adimplemento dessa obrigação vencer ou estiver vencido no período de gestão do próprio mandatário sucessor, ou, na impossibilidade de fazê-lo, adotar as medidas legais visando ao resguardo do patrimônio público."
Argumento 2 (peças 42-48) :
Adicionalmente, alega que "não pode de forma alguma ser responsabilizado por esta Corte de Contas por conta de omissão de prestação de contas que não deu causa, posto que não utilizou valor algum dos recursos públicos em tese, e, ao assumir a prefeitura, em 1º/01/2017, notou da indisponibilidade de documentos necessários para devida prestação de contas, que injustamente e absurdamente, findou sem seu mandato, isto é, em 8/12/2017."
Análise do argumento 2:
Apenas uma variante da argumentação anterior, com o acréscimo da menção à "indisponibilidade de documentos necessários para a devida prestação de contas", sem, contudo, apresentar elementos convincentes quanto ao esforço envidado para obtê-los.
Argumento 3 (peças 42-48) :
E, por fim, alega também "que não deu causa aos gastos dos recursos públicos em tese e não possuía mínimas condições de prestar contas no fim do ano de 2017, já que inexistia nos arquivos municipais documentação comprobatória. "
Análise do argumento 3:
Continuação da argumentação anterior. Apresentou apenas cópias de ofícios (peças 44 a 48) que demonstram ter tido ciência da situação legada pelos seus antecessores e as obrigações assumidas pelo ente municipal, agora sob seu encargo e, ainda assim, não providenciou o envio da devida prestação de contas ao FNDE.
Em suma, no caso sob análise, conforme se extrai dos autos, a transferência dos recursos ocorreu totalmente na gestão dos gestores antecessores e não houve prestação de contas ao FNDE dos valores recebidos. Acrescenta-se, ainda, que não há, no processo, informações sobre as ações adotadas pelo prefeito sucessor e atual gestor municipal, Sr. Anderson José de Sousa, em relação à adoção de medidas administrativas e judiciais cabíveis a seu cargo.
No TC Processo 025.551/2017-5 a questão relativa à apresentação da prestação de contas fora do prazo, sem justificativas condizentes, foi abordada nos seguintes termos:
15. Nesse sentido, ainda que afastado o dano ao erário incialmente apontado neste processo, resta assente nos autos a falta de justificativa plausível para a omissão no dever de prestar contas. Em tais situações, a jurisprudência desta Corte é no sentido de aplicação ao responsável da multa prevista no art. 58, inciso I, da Lei 8.443/1992, conforme demonstra o enunciado abaixo, colhido da ferramenta de pesquisa desta Casa denominada Jurisprudência Selecionada (ementa do Acórdão 855/2015-TCU-Plenário, rel. Min. Vital do Rêgo) : "A apresentação extemporânea da prestação de contas, sem atenuantes que justifiquem o atraso, permite a exclusão do débito, mas não elide a omissão inicial, cabendo o julgamento pela irregularidade das contas com a aplicação de multa".
Da análise procedida acima, verifica-se que as razões de justificativa apresentadas não foram suficientes para elidir a irregularidade pela qual o Sr. Anderson José de Sousa está sendo responsabilizado, visto que permanece omisso quanto ao dever de prestar contas, de forma que devem ser rejeitadas.
Não há elementos para que se possa efetivamente aferir e reconhecer a ocorrência de boa-fé na conduta de Anderson José de Sousa, podendo este Tribunal, desde logo, proferir o julgamento de mérito pela irregularidade das contas, conforme os termos dos §§ 2º e 6º do art. 202 do Regimento Interno do TCU, condenando-se o responsável ao débito apurado e aplicando-lhe a multa prevista no art. 57, da Lei 8.443/1992.
Prescrição da Pretensão Punitiva
Vale ressaltar que a pretensão punitiva do TCU, conforme Acórdão 1441/2016-TCU-Plenário, Relator Min. Benjamin Zymler, que uniformizou a jurisprudência acerca dessa questão, subordina-se ao prazo geral de prescrição indicado no art. 205 do Código Civil, que é de dez anos, contado da data de ocorrência da irregularidade sancionada, nos termos do art. 189 do Código Civil, sendo este prazo interrompido pelo ato que ordenar a citação, a audiência ou a oitiva dos responsáveis.
No caso em exame, não ocorreu a prescrição, uma vez que a irregularidade sancionada ocorreu em 9/12/2017, e o ato de ordenação da citação ocorreu em 30/7/2019 (peça 30) .
Cumpre observar, ainda, que a conduta dos responsáveis, consistente nas irregularidades "não comprovação da boa e regular aplicação dos recursos federais repassados em face da omissão no dever de prestar contas" e "não cumprimento do prazo para apresentação de prestação de contas pelo gestor dos recursos", configura violação não só às regras legais, mas também aos princípios basilares da administração pública, eis que, em última análise, ocorre o comprometimento da necessária satisfação à sociedade sobre o efetivo emprego dos recursos públicos postos à disposição da municipalidade, por força do instrumento de repasse em questão.
Nesses casos, em que fica evidente a falta de transparência e lisura, não há como afastar as suspeitas sempre presentes de que a totalidade dos recursos públicos federais, transferida ao município, tenha sido integralmente desviada, em prol de gestor ímprobo, ou de pessoas por ele determinadas, a revelar grave inobservância de dever de cuidado no trato com a coisa pública, isto é, ato praticado com culpa grave, pois, na espécie, a conduta do responsável se distancia daquela que seria esperada de um administrador público minimante diligente, num claro exemplo de erro grosseiro a que alude o art. 28 do Decreto-lei 4.657/1942 (Lei de Introdução às Normas do Direito Brasileiro) , incluído pela Lei 13.655/2018 (Acórdão 1689/2019-TCU-Plenário, Relator Min. Augusto Nardes; Acórdão 2924/2018-TCU-Plenário, Relator Min. José Mucio Monteiro; Acórdão 2391/2018-TCU-Plenário, Relator Min. Benjamin Zymler) .
CONCLUSÃO
Em face da análise promovida na seção "Exame Técnico", verifica-se que os responsáveis Fullvio da Silva Pinto e Luiz Ricardo de Moura Chagas não lograram comprovar a boa e regular aplicação dos recursos e, instados a se manifestar, optaram pelo silêncio, configurando a revelia, nos termos do § 3º, do art. 12, da Lei 8.443/1992.
Além disso, propõe-se rejeitar as alegações de defesa de Anderson José de Sousa, uma vez que não foram suficientes para sanar a irregularidade a ele atribuída ("não cumprimento do prazo para apresentação de prestação de contas pelo gestor dos recursos") . Ademais, inexistem nos autos elementos que demonstrem a boa-fé dos responsáveis ou a ocorrência de outras excludentes de culpabilidade.
Dessa forma, identificado dano ao erário, devese instaurar e julgar o processo de tomada de contas especial para responsabilizar seus agentes causadores, respeitando o direito ao contraditório e à ampla defesa, independentemente de quando ocorreram os atos impugnados.
Verifica-se também que não houve a prescrição da pretensão punitiva, conforme análise já realizada.
Tendo em vista que não constam dos autos elementos que permitam reconhecer a boa-fé dos responsáveis, sugere-se que as suas contas sejam julgadas irregulares, nos termos do art. 202, § 6º, do Regimento Interno do TCU, com a imputação do débito atualizado monetariamente e acrescido de juros de mora, nos termos do art. 202, § 1º do Regimento Interno do TCU, descontado o valor eventualmente recolhido, com a aplicação da multa prevista no art. 57 da Lei 8.443/1992.
Conforme já explicitado na instrução inicial (peça 28) , apesar de o tomador de contas haver incluído o Sr. Ernani Nunes Santiago como responsável neste processo, após análise realizada na documentação acostada aos autos, conclui-se que sua responsabilidade deve ser excluída, uma vez que não há evidências de que tenha tido participação nas irregularidades aqui verificadas, já que sua gestão ocorreu no período de 18/06/2015 a 31/12/2016, não tendo gerido recursos, visto que a conta foi zerada, em 16/12/2013, e nem o prazo final para a prestação de contas (8/12/2017) recaiu na sua gestão.
Por fim, como não houve elementos que pudessem modificar o entendimento acerca das irregularidades em apuração, mantém-se a matriz de responsabilização presente na peça 27.
PROPOSTA DE ENCAMINHAMENTO
Diante do exposto, submetemos os autos à consideração superior, propondo ao Tribunal:
considerar revéis os responsáveis Fullvio da Silva Pinto (CPF: XXX.256.692-XX) e Luiz Ricardo de Moura Chagas (CPF: XXX.321.302-XX) , para todos os efeitos, dando-se prosseguimento ao processo, com fulcro no art. 12, § 3º, da Lei 8.443/1992; 
rejeitar as alegações de defesa apresentadas pelo responsável Anderson José de Sousa (CPF: XXX.737.082-XX) ;
excluir da relação processual o Sr. Ernani Nunes Santiago (CPF: XXX.782.282-XX) , Prefeito Municipal, no período de 18/6/2015 a 31/12/2016;
julgar irregulares, nos termos dos arts. 1º, inciso I, 16, inciso III, alínea "a", da Lei 8.443/1992, c/c os arts. 19 e 23, inciso III, da mesma Lei, as contas do responsável Anderson José de Sousa (CPF: XXX.737.082-XX) ;
julgar irregulares, nos termos dos arts. 1º, inciso I, 16, inciso III, alíneas "b" e "c" e § 2°, da Lei 8.443/1992, c/c os arts. 19 e 23, inciso III, da mesma Lei, as contas dos responsáveis Fullvio da Silva Pinto (CPF: XXX.256.692-XX) e Luiz Ricardo de Moura Chagas (CPF: XXX.321.302-XX) , condenando-os solidariamente ao pagamento das importâncias a seguir especificadas, atualizadas monetariamente e acrescidas dos juros de mora, calculadas a partir das datas discriminadas até a data da efetiva quitação do débito, fixando-lhes o prazo de quinze dias, para que comprovem, perante o Tribunal, o recolhimento das referidas quantias aos cofres do Fundo Nacional de Desenvolvimento da Educação, nos termos do art. 23, inciso III, alínea "a", da citada lei, c/c o art. 214, inciso III, alínea "a", do Regimento Interno do TCU. 
		Débitos relacionados ao responsável Fullvio da Silva Pinto (CPF: XXX.256.692-XX) em solidariedade com Luiz Ricardo de Moura Chagas (CPF: XXX.321.302-XX) :
	Data de ocorrência
	Valor histórico (R$ 1,00) 

	5/7/2012
	424.919,21

	28/1/2013
	424.919,21

Valor atualizado do débito (com juros) em 1/10/2020: R$ 1.444.948,35.
aplicar individualmente aos responsáveis, Fullvio da Silva Pinto (CPF: XXX.256.692-XX) e Luiz Ricardo de Moura Chagas (CPF: XXX.321.302-XX) , a multa prevista no art. 57 da Lei 8.443/1992 c/c o art. 267 do Regimento Interno do TCU, fixando-lhes o prazo de quinze dias, a contar da notificação, para que comprovem, perante o Tribunal (art. 214, III, alínea "a", do Regimento Interno do TCU) , o recolhimento da dívida aos cofres do Tesouro Nacional, atualizada monetariamente desde a data do acórdão que vier a ser proferido por este Tribunal até a data do efetivo recolhimento, se paga após o vencimento, na forma da legislação em vigor;
aplicar ao responsável, Anderson José de Sousa (CPF: XXX.737.082-XX) , a multa prevista no art. 58, inciso II, da Lei 8.443/1992 c/c o art. 268 do Regimento Interno do TCU, fixando-lhe o prazo de quinze dias, a contar da notificação, para que comprove, perante o Tribunal (art. 214, III, alínea "a", do Regimento Interno do TCU) , o recolhimento da dívida aos cofres do Tesouro Nacional, atualizada monetariamente desde a data do acórdão proferido por este Tribunal até a data do efetivo recolhimento, se paga após o vencimento, na forma da legislação em vigor;
	autorizar, desde logo, a cobrança judicial das dívidas, caso não atendidas as notificações, na forma do disposto no art. 28, inciso II, da Lei 8.443/1992;
autorizar também, desde logo, se requerido, com fundamento no art. 26, da Lei 8.443, de 1992, c/c o art. 217, §§ 1º e 2º do Regimento Interno do TCU, o parcelamento da (s) dívida (s) em até 36 parcelas, incidindo, sobre cada parcela, corrigida monetariamente, os correspondentes acréscimos legais, fixando-lhe o prazo de quinze dias, a contar do recebimento da notificação, para comprovar, perante o Tribunal, o recolhimento da primeira parcela, e de trinta dias, a contar da parcela anterior, para comprovar os recolhimentos das demais parcelas, devendo incidir, sobre cada valor mensal, atualizado monetariamente, os juros de mora devidos, no caso do débito, na forma prevista na legislação em vigor, alertando os responsáveis de que a falta de comprovação do recolhimento de qualquer parcela importará o vencimento antecipado do saldo devedor, nos termos do § 2º do art. 217 do Regimento Interno deste Tribunal; 
esclarecer aos responsáveis, Fullvio da Silva Pinto (CPF: XXX.256.692-XX) e Luiz Ricardo de Moura Chagas (CPF: XXX.321.302-XX) que, caso se demonstre, por via recursal, a correta aplicação dos recursos, mas não se justifique a omissão da prestação de contas, o débito poderá ser afastado, mas permanecerá a irregularidade das contas, dando-se ensejo à aplicação da multa prevista no art. 58, inciso I, da Lei 8.443/1992;
enviar cópia do Acórdão a ser prolatado à Procuradoria da República no Estado do Amazonas, nos termos do § 3º do art. 16 da Lei 8.443/1992, c/c o § 7º do art. 209 do Regimento Interno do TCU, para adoção das medidas cabíveis; e
enviar cópia do Acórdão que vier a ser proferido ao Fundo Nacional de Desenvolvimento da Educação e aos responsáveis, para ciência;
informar à Procuradoria da República no Estado do Amazonas, ao Fundo Nacional de Desenvolvimento da Educação e aos responsáveis que a presente deliberação, acompanhada do Relatório e do Voto que a fundamenta, está disponível para a consulta no endereço virtual https://www.tcu.gov.br/acordaos, além de esclarecer que, caso requerido, o TCU poderá fornecer sem custos as correspondentes cópias, de forma impressa; e
informar à Procuradoria da República no Estado do Amazonas que, nos termos do parágrafo único do art. 62 da Resolução TCU 259/2014, os procuradores e membros do Ministério Público credenciados nesta Corte podem acessar os presentes autos de forma eletrônica e automática, ressalvados apenas os casos de eventuais peças classificadas como sigilosas, as quais requerem solicitação formal.
Manifestando-se parcialmente de acordo com a unidade técnica, o representante do Ministério Público teceu as seguintes considerações:
Tratam os autos de Tomada de Contas Especial iniciada pelo Fundo Nacional de Desenvolvimento da Educação (FNDE) , em desfavor dos Srs. Fullvio da Silva Pinto, Luiz Ricardo de Moura Chagas e Anderson José de Sousa, em razão de omissão no dever de prestar contas do Termo de Compromisso 03612/2012 acordado entre o Fundo e o Município de Rio Preto da Eva/AM, avença que tinha o objetivo de "Executar as ações relativas a (s) unidade (s) de educação infantil, de acordo com as especificações do (s) projeto (s) aprovado (s) pelo Fundo Nacional de Desenvolvimento da Educação FNDE e em conformidade com os requisitos da lei supramencionada e demais condicionantes. PAC II - PROINFÂNCIA OBRAS CONSTRUCAO (25480) PAC 2 - CRECHE/PRÉ- ESCOLA 001 (25481) PAC 2 - CRECHE/PRÉESCOLA 002".
No essencial, a proposta técnica lançada na peça 59 encaminhou por excluir da relação processual Ernani Nunes Santiago (item "c") ; rejeitar as alegações de defesa de Anderson José de Sousa (item "b") ; considerar revéis Fullvio da Silva Pinto e Luiz Ricardo de Moura Chagas (item "a") , julgar as contas dos responsáveis irregulares (itens "d" e "e") ; condenar os responsáveis revéis solidariamente em débito (item "e") e aplicar multas individuais (itens "f" e "g") .
Sucede que, após o recebimento do processo em nosso gabinete, o FNDE (peça 62) acostou, no dia 4/11/2020, documento com a informação de que "foram solicitadas pactuações de novos termos para retomada de obras inacabadas com fulcro na Resolução CD/FNDE nº 03, de 23 de fevereiro de 2018, dentre elas a obra relativa ao Termo de Compromisso em epígrafe." (negritamos) 
Do extrato bancário de peça 6, sobrelevam os seguintes registros:
	DATA
	FAVORECIDO
	VALOR (R$) 

	6/8/2012
	Novacom Empreendimentos 
	104.706,33

	13/2/2013
	Novacom Empreendimentos 
	44.000,69

	10/4/2013
	Novacom Empreendimentos
	308.248,83

	6/5/2013
	Novacom Empreendimentos
	96.470,51

	16/7/2013
	Novacom Empreendimentos
	208.602,67

	6/8/2012
	Pref. Município de Rio Preto da Eva
	5.510,86

	9/9/2012
	Pref. Município de Rio Preto da Eva
	105.027,00

	12/12/2012
	Pref. Município de Rio Preto da Eva
	190.862,72

	10/4/2013
	Pref. Município de Rio Preto da Eva
	22.768,38

	6/5/2013
	Pref. Município de Rio Preto da Eva
	5,389,41

	17/7/2013
	Pref. Município de Rio Preto da Eva
	8.907,67

	16/12/2013
	Pref. Município de Rio Preto da Eva
	24.000,00

	30/8/2012
	Coordenação Municipal de Defesa Civil de Rio Preto da Eva
	196.659,99

Na conta bancária que recebeu os recursos federais foram anotados os débitos relacionados no quadro apresentado anteriormente e alguns créditos provenientes de depósito de cheque e de transferência, o que sugere que além dos pagamentos realizados para a empresa que supostamente era encarregada das construções a conta também foi utilizada para equilibrar o caixa do município, com possível favorecimento da coletividade.
A primeira parcela de R$ 424.919,21 foi liberada durante a gestão do Sr. Fullvio da Silva Pinto (1/1/2009 a 31/12/2012) e teve execução efetiva de R$ 110.217,19, pois os valores transferidos para o município retornaram por meio de depósito ou transferência. Sobre a segunda parcela, também de R$ 424.919,21, essa foi transferida durante o mandato do Sr. Luiz Ricardo de Moura Chagas (1/1/2013 a 17/6/2015) , prefeito que despendeu R$ 737.653,26, devendo responder por tal valor. Essa verificação, a nosso ver, por si só afasta a possibilidade de responsabilização solidária, devendo cada gestor responder pela importância que geriu.
Além disso, a empresa favorecida pelos pagamentos e o município não foram incluídos na TCE para esclarecerem as suas participações e/ou possível favorecimento. 
Assim, em 19/11/2020, amparado na informação do FNDE (peça 62) e na observação de que o processo não estava pronto para julgamento, sugerimos ao E. Relator em nosso parecer de peça 63 que ele: 
1 - determine o sobrestamento do processo; 
2 - fixe prazo para que o Fundo Nacional de Desenvolvimento da Educação (FNDE) informe o resultado das tratativas com os gestores do município de Rio Preto da Eva/AM; 
3 - determine que a SecexEducação monitore a situação e avalie os termos ajustados, com a emissão de parecer que possa subsidiar a SecexTCE em possível arquivamento ou continuação desta TCE.
Ocorre que esse não foi entendimento do Ministro, que despachou o processo de volta para colher nossa manifestação de mérito, segundo documento de peça 65, verbis:
Trata-se de tomada de contas especial acerca da não conclusão das obras de escola prevista no Termo de Compromisso 3612/2012, celebrado entre o Município de Rio Preto da Eva (AM) e o FNDE. 
Considerando que consta dos autos a informação de que os recursos foram sacados da conta específica em 16/12/2013 e o art. 3º da Resolução FNDE 3/2018, que estabelece a possível repactuação dos termos de compromisso vencidos, sem prejuízo da prestação e análise das contas dos instrumentos anteriores, envio o processo para emissão de parecer do MPTCU sobre o mérito da TCE, conforme solicitado à peça 63. 
Tendo em vista o prazo decorrido desde os fatos apurados nesta TCE, solicito que o Parquet se manifeste no prazo de 15 (quinze) dias. 
Com vênias, em função do que foi dito anteriormente, acreditamos que o processo não está pronto para julgamento. Mesmo que os recursos tivessem sido sacados em 16/12/2013, o que segundo o extrato bancário de peça 6 não ocorreu, a proposta da Unidade Técnica estaria imprecisa, pois que não cabe responsabilizar solidariamente dois prefeitos que atuaram em momentos distintos na gestão do Termo de Compromisso. Ademais, nada foi dito sobre a inclusão do município e da empresa na relação processual.
Nossa expectativa ao lavrar o parecer de peça 63 era que o Tribunal aguardasse a conclusão das negociações do FNDE com o município, por acreditarmos que ao término das tratativas restaria evidenciado se houve execução do objeto, quanto foi implementado e se houve algum tipo de incorporação das obras inacabadas ao patrimônio da coletividade, cabendo cobrar dos responsáveis e de quem foi favorecido o montante que efetivamente resultou em dano.
Diante do insucesso de nossa sugestão, no tocante ao mérito, manifestamos nossa concordância parcial com a instrução de peça 59, divergindo da condenação solidária integral (item "e") , devendo o Sr. Fullvio da Silva Pinto responder por R$ 110.217,19 e o Sr. Luiz Ricardo de Moura Chagas por R$ 737.653,26, importâncias que, segundo extrato bancário de peça 6, foram gastas durante a gestão deles.

Eurismar Matos da Silva (9.221/OAB-AM).

Procurador Marinus Eduardo De Vries Marsico.

TOMADA DE CONTAS ESPECIAL. RECURSOS DO FNDE. OMISSÃO NO DEVER DE PRESTAR CONTAS. CITAÇÃO. AUDIÊNCIA. REVELIA DOS RESPONSÁVEIS PELA GESTÃO DOS RECURSOS. CONTAS IRREGULARES, DÉBITO E MULTA DO ART. 57 DA LEI 8.443/1992. REJEIÇÃO DAS ALEGAÇÕES DO RESPONSÁVEL PELA APRESENTAÇÃO DAS CONTAS. CONTAS IRREGULARES E MULTA DO ART. 58, INCISO I, DA LEI 8.443/1992. CIÊNCIA.

TOMADA DE CONTAS ESPECIAL (TCE)

Unidade de Auditoria Especializada em Tomada de Contas Especial (AudTCE).

Trata-se de tomada de contas especial instaurada pelo Fundo Nacional de Desenvolvimento da Educação (FNDE) , em razão da omissão no dever de prestar contas dos recursos destinados à execução do Termo de Compromisso 03612/2012, firmado com o Município de Rio Preto da Eva/AM, tendo por objeto "ações relativas a 2 unidades de educação infantil, de acordo com as especificações dos projetos aprovados".
O termo de compromisso, com vigência de 3/7/2012 a 6/6/2017, previu o repasse de R$ 849.838,42, por parte do ente federal, sem previsão de contrapartida municipal, bem como definiu o dia 8/12/2017 como prazo final para apresentação da respectiva prestação de contas.
Na fase interna da TCE, foi atribuída aos responsáveis abaixo arrolados a responsabilidade pela integralidade dos valores repassados à municipalidade:
Fullvio da Silva Pinto, Prefeito Municipal, período de gestão 1/1/2009 a 31/12/2012;
Luiz Ricardo de Moura Chagas, Prefeito Municipal, período de gestão de 1/1/2013 a 17/6/2015;
Ernani Nunes Santiago, Prefeito Municipal, período de gestão de 18/6/2015 a 31/12/2016;
Anderson José de Sousa, Prefeito Municipal, período de gestão 1/1/2017 a 31/12/2020.
De acordo com a instrução da Secretaria de Controle Externo de Tomada de Contas Especial (SecexTCE) , peça 59, Ernani Nunes Santiago (alínea "c" acima) foi excluído do rol de responsáveis a serem chamados aos autos, em virtude da ausência de evidências de que teria concorrido para as irregularidades ora apuradas, em especial por não ter gerido recursos do termo de compromisso e o prazo para prestação de contas ter vencido após a sua gestão.
No âmbito desta Corte de Contas, portanto, foram citados e ouvidos em audiência os demais responsáveis, para que recolhessem o débito apurado ou apresentassem alegações de defesa acerca da omissão no dever de prestar contas e do fato de não ter sido demonstrada a boa e regular aplicação dos recursos repassados ao Município.
Fullvio da Silva Pinto e Luiz Ricardo de Moura Chagas não atenderam os expedientes que lhes foram endereçados, razão pela qual, na linha dos pareceres da unidade técnica e do Ministério Público, declaro-os revéis, com fulcro no art. 12, § 3º, da Lei 8.443/1992.
Os elementos de defesa apresentados por Anderson Jose de Souza foram considerados inaptos a justificar a omissão no dever de prestar contas, o que motivou a proposta da unidade técnica no sentido do julgamento irregular de suas contas e sua condenação ao pagamento da multa prevista no art. 58, inciso II, da Lei 8.443/1992.
Relativamente aos responsáveis revéis, a SecexTCE propôs a irregularidade das contas, nos termos do art. 202, §§ 2º e 6º, do Regimento Interno do TCU, com a condenação de ambos, em regime de solidariedade, ao pagamento da integralidade dos recursos repassados ao Município de Rio Preto da Eva/AM e da multa prevista no art. 57 da Lei 8.443/1992.
Embora entenda que o processo não está em condições de ser apreciado no mérito, em razão da existência de solicitação ao FNDE de novos termos de compromisso para retomada das obras, o representante do Ministério público, em proposta alternativa, divergindo parcialmente da Secretaria, defendeu que Fullvio da Silva Pinto e Luiz Ricardo de Moura Chagas devem ser responsabilizados exclusivamente pelos valores despendidos em suas gestões, equivalentes a R$ 110.217,19 e R$ 737.653,26, respectivamente.
Anuo à proposta da SecexTCE, com a retificação sugerida pelo Parquet, sem prejuízo das considerações e ajustes a seguir aduzidos. 
Importante rememorar que as presentes contas especiais foram instauradas em razão da omissão no dever de prestar contas dos recursos repassados pelo FNDE, fato que leva à conclusão de que, embora devidamente chamados a se defenderem, na fase interna e externa desta TCE, nenhum dos envolvidos sequer intentou comprovar a correta aplicação dos valores geridos, a execução do objeto do termo de compromisso, tampouco o nexo de causalidade entre as despesas realizadas e a finalidade da avença.
Ademais, consoante previsto no art. 3º da Resolução CD/FNDE nº 03/2018, que dispõe sobre a possibilidade de termos de compromissos destinados à finalização de obras previstas em termos anteriores, a eventual assinatura de novos termos não prejudica a análise e o julgamento das contas dos instrumentos anteriores.
Sendo assim, com as devidas vênias, reputo que o processo está em perfeita condições de ser apreciado no mérito.
O extrato bancário acostado aos autos (peça 6) não permite, entretanto, a perfeita identificação das despesas realizadas com os recursos do Termo de Compromisso 03612/2012, uma vez que trata do histórico de aplicações financeiras, de resgates, de créditos de origem desconhecida, de transferências para contas bancárias do Município e da empresa Novacom Empreendimentos da Amazônia Eireli (CNPJ 15.768.674/0001-08) e de despesas com impostos e arrecadação de INSS.
Por esse motivo, em observância aos ditames da Instrução Normativa-TCU 71/2012, no que refere à quantificação dos débitos (art. 8º, incisos I e II) , com os elementos constantes dos autos, é possível individualizar a responsabilidade dos gestores pelas seguintes despesas:
a) Fullvio da Silva Pinto
	Beneficiário
	Valor (R$) 
	Data do Pagamento

	Novacom Empreendimentos
	104.706,33
	6/8/2012

b) Luiz Ricardo de Moura Chagas
	Beneficiário
	Valor (R$) 
	Data do Pagamento

	Novacom Empreendimentos
	44.000,69
	13/2/2013

	Novacom Empreendimentos
	308.248,83
	10/4/2013

	Impostos
	19.265,55
	16/4/2013

	Novacom Empreendimentos
	96.470,51
	06/5/2013

	Novacom Empreendimentos
	208.602,67
	16/7/2013

	Arrecadação INSS
	12.659,33
	1/11/2013

Considerando que os dispêndios realizados pelos responsáveis, acima relacionados, totalizam R$ 793.953,91, não há dúvida, de que remanesce um débito de, no mínimo, R$ 55.884,51, representado pela diferença entre tais dispêndios e os valores originais repassados pelo FNDE.
Tendo em vista que a impossibilidade de se identificar os valores transmitidos de uma administração para outra decorre da omissão daqueles que, à luz da Constituição Federal, possuem a obrigação de demonstrar a regularidade da gestão dos recursos, entendo que abrir mão desse débito traria benefícios indevidos aos responsáveis omissos, em detrimento do Erário.
Por esse motivo, Fullvio da Silva Pinto e Luiz Ricardo de Moura Chagas devem ser condenados ao pagamento, em solidariedade, da importância de R$ 55.884,51, cujos acréscimos legais devem ser calculados a partir da data do último repasse feito ao município, em 28/1/2013.
Importante destacar que a sistemática ora utilizada para identificação e correção dos valores devidos não representa prejuízo à defesa dos responsáveis, na medida em que os valores originalmente atribuídos a cada um foram diminuídos, bem como postergadas as respectivas datas de ocorrência.
Nos termos do art. 4º, inciso I, da Resolução-TCU 344/2022, o prazo de 5 anos para prescrição da pretensão punitiva e de ressarcimento nos processos de controle externo, no caso de omissão de prestação de contas, será contado da data em que as contas deveriam ter sido prestadas. Neste caso, conforme mencionado tal data era 8/12/2017.
Depreende-se dos autos que não ocorreu prescrição nestes autos, porquanto o prazo prescricional foi interrompido, de acordo com o art. 5º, inciso I, do citado normativo, em duas ocasiões: com a notificação dos responsáveis pelo FNDE, para que apresentassem a prestação de contas, em 2017 e 2018 (peças 8 a 13) ; e quando foram citados por esta Corte de Contas no período de 2019 e 2020 (peças 34, 35, 37, 40 e 52 a 55) . 
Isto posto, julgo irregulares as contas de Fullvio da Silva Pinto e Luiz Ricardo de Moura Chagas, com fulcro no art. 16, inciso III, alíneas "b" e "d", da Lei 8.443/1992, condenando-os aos seguintes pagamentos: R$ 55.884,51, em regime de solidariedade; de forma individualizada, dos valores correspondentes às despesas que realizaram (acima relacionadas) ; e da multa proporcional prevista no art. 57 do mesmo diploma legal. 
Os débitos atribuídos a Fullvio da Silva Pinto e Luiz Ricardo de Moura Chagas, atualizados monetariamente até 27/1/2023, sem a incidência de juros, representam R$ 204.238,76 e R$ 1.310.580,45, respectivamente.
Julgo irregulares, também, as contas de Anderson Jose de Souza, nos termos do art. 16, inciso III, alínea "a" da Lei 8.443/1992, aplicando-lhe a multa prevista no art. 58, inciso II, da mesma lei, visto que, na condição de prefeito do Município de Rio Preto da Eva/AM, deixou de prestar contas dos recursos ora analisados, bem como de apresentar elementos que demonstrem a adoção de medidas legais visando ao resguardo do patrimônio público, consoante previsto no enunciado 230 da Súmula de Jurisprudência do TCU.
Com essas considerações, voto no sentido de que o Tribunal acolha a minuta de acórdão que submeto à deliberação deste Colegiado.
TCU, Sala das Sessões, em 7 de fevereiro de 2023. 
WALTON ALENCAR RODRIGUES 
Relator